臺灣高等法院臺南分院民事判決　97年度上易字第231號
上　訴　人　黃錦榮
　　　　　　黃世堡
共　　　同
訴訟代理人　朱桂英
上　訴　人　黃百宏(即黃聰海之.
　　　　　　黃百能(即黃聰海之.
　　　　　　黃政賢(即黃聰海之.
　　　　　　黃聰源
　　　　　　黃聰成
　　　　　　黃文通
　　　　　　黃俊憲
　　　　　　黃明正
　　　　　　黃金泉
　　　　　　黃金源
　　　　　　黃阿惜
　　　　　　黃文亮
　　　　　　黃邱秀枝
　　　　　　黃永裕
　　　　　　黃永盛
　　　　　　黃永智
　　　　　　黃繁龍
　　　　　　黃繁益
　　　　　　黃繁民
上二十一人共同
訴訟代理人　李怡欣　　律師
上　訴　人　黃李秀玉
　　　　　　黃浚法
視同上訴人　黃碧珍
　　　　　　黃碧琳
　　　　　　黃瓊霞
　　　　　　陳家成
上 一　人
訴訟代理人　吳春珠
視同上訴人　陳良民
訴訟代理人　湯光民　　律師
複代理人　　楊漢東　　律師
視同上訴人　黃勝忠
　　　　　　黃文和
　　　　　　黃碧慶
　　　　　　黃西卿
　　　　　　　　　　　　9號
　　　　　　黃西村
　　　　　　　　　　　　7弄37號
　　　　　　黃西雄
　　　　　　吳明穎
　　　　　　　　　　　　2號
　　　　　　黃順維(即吳文鐘之承當訴訟人)
　　　　　　　　　　　　號7樓
被上訴人　　王貴美
　　　　　　　　　　　　2號
訴訟代理人　唐淑民　　律師
上列當事人間請求分割共有物事件，上訴人對於中華民國九十七
年九月一日臺灣嘉義地方法院第一審判決（九十七年度訴字第四
四九號）提起上訴，本院於一百年六月七日言詞辯論終結，判決
如下：
      主      文
原判決廢棄。
被上訴人在第一審之訴駁回。
第一、二審訴訟費用由被上訴人負擔。
      事  實  及  理  由
一、按訴訟標的對於共同訴訟之各人必須合一確定者，共同訴訟
    中一人之上訴，其效力及於全體，此觀民事訴訟法第五十六
    條第一項第一款規定自明。查本件係分割共有物之訴，其訴
    訟標的對於共同訴訟之各人必須合一確定，依上開規定，上
    訴人黃錦榮等人上訴之效力及於同造之黃碧珍、黃碧琳、黃
    瓊霞、陳家成、陳良民、黃勝忠、黃文和、黃碧慶、黃西卿
    、黃西村、黃西雄、吳明穎、黃維德（即吳文鐘之承當訴訟
    人)，爰將之併列為視同上訴人，合先敘明。
二、再按當事人死亡者，繼承人於得為承受其訴訟時，應即為承
    受之聲明，此參民事訴訟法第一百六十八條、第一百七十五
    條第一項規定自明。又按訴訟繫屬中為訴訟標的之法律關係
    ，雖移轉於第三人，於訴訟無影響。但第三人如經兩造同意
    ，得聲請代當事人承當訴訟，同法第二百五十四條第一項亦
    有明文。查，本件上訴人黃聰海於提起第二審上訴後，已於
    民國九十九年八月二十四日死亡，其法定繼承人為黃百宏、
    黃百能、黃政賢等三人，此有黃聰海之除戶戶籍謄本、繼承
    系統表及黃百宏、黃百能、黃政賢等三人之戶籍謄本在卷（
    參見本審第二四一頁至第二四四頁）可參；上訴人黃百宏
    、黃百能、黃政賢等三人具狀聲明承受訴訟，核無不合。次
    查，上訴人吳文鐘在第二審程序中，於九十九年四月十三日
    將其應有部分四三二分之一五移轉予上訴人黃順維，並已辦
    妥所有權移轉登記，此有土地登記謄本附卷（參見本審卷
    第二六六頁）可佐；黃順維具狀聲明承當吳文鐘訴訟（書狀
    誤載為「承受訴訟」）者，並經兩造同意，其聲明承當訴訟
    亦無不合，併先敘明。
三、本件上訴人黃李秀玉、黃浚法、視同上訴人黃碧珍、黃碧琳
    、黃瓊霞、陳家成、陳良民、黃勝忠、黃文和、黃碧慶、黃
    西卿、黃西村、黃西雄、吳明穎、黃順維經合法通知無正當
    理由不到場，核無民事訴訟法第三百八十六條各款所列情形
    ，准依被上訴人聲請，由其一造辯論而為判決。
四、被上訴人起訴主張：坐落嘉義縣水上鄉○○段八五地號、地
    目建、面積四０八九‧九六平方公尺土地（下稱系爭土地）
    ，係兩造所共有，系爭土地並無不能分割情事，兩造復無不
    分割之約定；伊因信賴不動產登記而善意取得系爭土地之應
    有部分，因兩造無法協議分割，爰訴請法院裁判分割等語。
    上訴人黃錦榮等二十一人則以：系爭土地於土地重測前之地
    號為嘉義縣水上鄉○○○段三０七號，於六十八年間業經原
    共有人吳春枝等人訴請法院裁判分割，經民事法院判決系爭
    土地應予變價分割確定在案。被上訴人係自原共有人吳春枝
    繼受系爭土地之應有部分，應受前案確定判決效力拘束；其
    於前案判決確定後，重複提起本件分割共有物之訴，其訴為
    不合法，原審法院未以裁定駁回其訴，顯有違誤。況系爭土
    地業經執行法院定期於一百年六月一日公開拍賣並已拍定，
    被上訴人已非共有人等情詞，資為抗辯；並聲明：(一)原判決
    廢棄。(二)被上訴人在第一審之訴駁回。(三)第一、二審訴訟費
    用由被上訴人負擔。上訴人陳良民則抗辯：前案判決確定後
    ，歷時三十餘年並未執行，苟就系爭土地仍予變賣後分配價
    金予共有人，不符合現在共有人之最大利益，前案確定判決
    自無拘束被上訴人之既判力等語。視同上訴人吳明穎、黃順
    維則陳稱：同意被上訴人之分割請求等語。
五、按除別有規定外，確定之終局判決就經裁判之訴訟標的，有
    既判力。確定判決，除當事人外，對於訴訟繫屬後為當事人
    之繼受人者，及為當事人或其繼受人占有請求之標的物者，
    亦有效力，民事訴訟法第四百條第一項、第四百零一條第一
    項分別定有明文。所謂繼承人，包括因法律行為而受讓訴訟
    標的之特定繼承人在內（最高法院三十三年上字第一五六七
    號判例參照）。所謂訴訟標的，則指為確定私權所主張或不
    認之法律關係，欲法院對之加以裁判者而言。至於法律關係
    ，乃法律所定為權利主體之人，對於人或物所生之權利義務
    關係。其中所稱對物之關係，係指依實體法規定為權利主體
    之人，基於物權，對於某物得行使之權利關係而言，此種權
    利關係，具有對世效力與直接支配物之效力，如離標的物，
    其權利失所依據，倘以此項對物之關係為訴訟標的時，其所
    謂繼受人凡受讓標的物之人，均包括在內（最高法院六十一
    年台再字第一八六號判例參照）。
六、經查：
（一）系爭土地經地政機關於九十一年十一月十四日辦理地籍圖
      重測，重測前之土地明細為：嘉義縣水上鄉○○○段三０
      七地號、面積四０七四平方公尺、地目建，編定使用種類
      為鄉村區乙種建築用地等情，此有嘉義縣水上地政事務所
      於一百年一月十三日，以嘉上地登字第一００００００一
      三五號函檢送系爭柳林段八五地號之土地登記第一類謄本
      ，及重測前柳子林段三０七地號之土地登記簿謄本在卷（
      參見本審卷第二五六頁至第二八七頁）可佐。
（二）重測前柳子林段三０七地號土地之共有人吳春枝、黃碧珍
      、黃順佳、黃福章、黃日榮、黃碧琳、陳良民、陳家成、
      黃文和等（下稱吳春枝等），以其餘共有人為對造，於六
      十八年間起訴請求法院裁判分割，經嘉義地院以六十八年
      度訴字第六一六號受理後，於六十八年十二月二十九日判
      決「兩造共有柳子林段三０七號土地准予分割，其分割方
      法變賣共有物，按兩造應有部分比例分配價金。」；吳春
      枝等聲明不服提起上訴後，經本院以六十九年度上字第二
      五六號判決駁回其等上訴，吳春枝等對於第二審法院判決
      聲明不服，提起之第三審上訴復經最高法院以六十九年度
      台上字第三四三五號判決（以下合稱前案確定判決）駁回
      而全案確定乙情，此有上訴人黃文亮於本院審理時提出而
      為到場當事人所不爭之上揭民事判決暨判決確定證明書存
      卷（參見本審卷第一０五頁至第一一三頁）可按，且經
      本院依職權調取上揭第二審民事判決原本核閱無誤。
（三）重測前柳子林段三０七地號土地之共有人吳春枝，於七十
      年六月十二日以買賣為原因，依序將其應有部分三六分之
      一、三六分之一、二四分之一移轉予黃金泉、黃金源、王
      基安；王基安再於七十四年七月十二日以買賣為原因，移
      轉其應有部分二四分之一予王貴美等情，此參卷附之上揭
      重測前柳子林段三０七地號土地登記簿謄本之記載自明（
      參見本審卷二七七頁、第二七八頁、第二八０頁）。
（四）綜參上開各情：
    (1)重測後柳林段八五地號土地與重測前柳子林段三０七地號
      土地，雖有地號及面積不同之差異，惟地籍圖重測，係地
      政機關基於職權提供土地測量技術上之服務，將人民原有
      土地所有權範圍，利用地籍調查及測量等方法，將其完整
      正確反映於地籍圖，並無增減人民私權之效力。是以地政
      機關在不同時期，因所採用測量儀器之精密度不同，造成
      同一筆土地於重測前後之面積因此而有差異者，原係事理
      之常，並非所有人對於其土地權利因此而有增、減或變更
      之意。系爭土地僅因地政機關辦理地籍圖重測結果，致重
      測前後之地號及面積有如上差異，堪認重測後柳林段八五
      地號土地與重測前柳子林段三０七地號土地，實際係同一
      筆土地。
    (2)其次，系爭土地已於六十八年間由原共有人吳春枝等訴請
      法院裁判分割，而由法院判決予以變價分割並已確定。對
      照被上訴人之應有部分二四分之一，係於前案確定判決確
      定後，由原共有人吳春枝移轉其應有部分二四分之一予訴
      外人王基安，再由王基安於七十四年七月十二日移轉予被
      上訴人而來；再佐以分割共有物訴訟之訴訟標的為共有物
      分割請求權，此項請求權為形成訴權，須經由法院判決始
      得形成一定之法律關係，而具有對世效力以觀，益見被上
      訴人於前案確定判決之訴訟繫屬後，輾轉繼受前案確定判
      決之當事人所有應有部分，自係前案確定判決當事人吳春
      枝之繼受人，則前案確定判決對於被上訴人亦有效力者，
      應堪肯認。
    (3)被上訴人雖抗辯其因信賴不動產登記，而善意繼受系爭土
      地之應有部分，前案確定判決於確定後，當事人歷時三十
      餘年後，始聲請法院強制執行拍賣系爭土地，致伊受有極
      大不利益，損及伊基於憲法第十五條所保障之財產權等語
      。惟既判力或稱判決之實質上確定力，其積極作用在於避
      免先後矛盾之判斷，消極作用則在於禁止重行起訴，為民
      事訴訟之重要法則之一。至於分割共有物判決確定後，訴
      訟當事人既未聲請法院強制執行拍賣土地，復未持確定判
      決向地政機關辦理共有物分割登記，因欠缺不動產變動之
      公示方法，致第三人無法知悉土地業經法院判決分割之事
      實，其因信賴不動產登記而依法律行為繼受取得之應有部
      分，嗣後經共有人聲請執行法院拍賣土地結果而歸於消滅
      ；然善意繼受人之財產權是否因此而受有損害之私權法律
      關係，原應由相關利害關係人另循民事訴訟以資解決，核
      係他事，惟與既判力之訴訟法上原則無涉。被上訴人所為
      上開抗辯不論是否屬實，既非本件訴訟所得審究，自難因
      此而為有利被上訴人之認定。
七、第按原告之訴之訴訟標的為確定判決之效力所及者，法院應
    以裁定駁回之，民事訴訟法二百四十九條第一項第七款後段
    定有明文。查被上訴人係前案確定判決當事人吳春枝之繼受
    人，前案確定判決對於被上訴人亦有效力。被上訴人在原審
    提起本件分割共有物訴訟，其主張之訴訟標的與前案確定判
    決之訴訟標的同為共有物分割請求權，訴之聲明亦係請求法
    院裁判分割共有物，堪認本件訴訟與前案確定判決之訴訟為
    同一事件，本件分割共有物之訴之訴訟標的為前案確定判決
    之效力所及。準此，被上訴人重複提起本件分割共有物之訴
    訟，依上開說明，其起訴之絕對成立要件並未具備，即屬不
    合法，應由原審法院以裁定駁回之。原審未遑詳察，遽依被
    上訴人之請求，而為兩造共有系爭土地應予原物分割之實體
    判決，自有未洽。上訴人之上訴意旨求予廢棄改判，為有理
    由，爰由本院予以廢棄改判如主文第二項所示。
八、本件事證已臻明確，兩造其餘攻擊防禦方法之陳述，與判決
    結果並無影響，爰不一一論述，併此敘明。
九、據上論結，本件上訴為有理由，依民事訴訟法第四百六十三
    條、第三百八十五條第一項前段、第四百五十條、第七十八
    條，判決如主文。
中    華    民    國    100    年    6    月    21    日
                  民事第二庭    審判長法  官  陳 光 秀
                                      法  官  曾 平 杉
                                      法  官  李 文 賢
上為正本係照原本作成。
本判決不得上訴。
中    華    民    國  100    年    6    月    22      日
                                      書記官  尤 乃 玉